【裁判字號】    97,家抗,12
【裁判日期】    970822
【裁判案由】    養父母死亡後許可終止收養
【裁判全文】
臺灣臺北地方法院民事裁定              97年度家抗字第12號
抗  告  人  丙○○
上列抗告人聲請許可終止遺產管理人事件，抗告人對於民國95年
11 月27日本院第一審所為95年度財管字第69號民事裁定提起抗
告，本院裁定如下：
    主    文
原裁定廢棄。
許可終止抗告人丙○○（女、民國○○年○ 月○ 日生、身分證統一
編號：Ｚ000000000號）與養父乙○○（男、民國○○年○○月○ 日生
、身分證統一編號：Ｚ000000000號、民國95年3 月24日死亡）間
之收養關係。
聲請費用新臺幣壹仟元及抗告程序費用新臺幣壹仟元由抗告人負
擔。
    理    由
一、抗告人在原審聲請意旨略以：聲請人養父乙○○於95年3 月
    24日死亡，聲請人當初是遵從祖母的安排讓乙○○收養，惟
    實由本生父母扶養，聲請人與養母魏蔡素月亦已合意終止收
    養關係，為此聲請法院許可終止與已死亡之養父乙○○間之
    收養關係。原審以抗告人聲請終止收養，顯失公平為由，裁
    定駁回抗告人之聲請。
二、抗告意旨略以：抗告人雖早年由乙○○、魏蔡素月二人收養
    ，但養父母一家遷往台北居住、工作後，抗告人僅短時間與
    養父母一家共同居住，隨後即返回嘉義老家與本生父母共同
    居住、生活，抗告人89年間結婚之際（當時抗告人之養父乙
    ○○仍健在），抗告人之結婚證書上以「主婚人」名義蓋章
    者，為抗告人之本生父親魏達雄，而非養父乙○○（依台灣
    地區習俗，主婚人通常係由「結婚人之父母」擔任，殊無父
    母健在而由他人擔任主婚人之理）；抗告人之養父乙○○於
    95年3 月24日死亡後，抗告人慮及抗告人與養父間名為父女
    ，但實際上關係並非密切，亦於法定期間內聲明拋棄繼承，
    經台灣嘉義地方法院以95年度繼字第469 號准予備查在案，
    自足證明抗告人絕非不思反哺之人，僅因抗告人並未長期與
    養父母共同居住或受其撫養，抗告人與本生父母間之關係遠
    較抗告人與養父母間之關係密切，抗告人與養父母間收養關
    係極為淡薄，而為本件許可終止收養之聲請，為此提起抗告
    ，聲明廢棄原裁定，並許可終止抗告人與已死亡之養父乙○
    ○間之收養關係。
三、按抗告法院認抗告為有理由者，應廢棄原裁定，自為裁定，
    必要時得命原法院或審判長更為裁定（非訟事件法第46條準
    用民事訴訟法第436 條之1 第3 項準用第492 條第2 項規定
    參照）。
四、次按「養父母死亡後，養子女得聲請法院許可終止收養」、
    「法院認終止收養顯失公平者，得不許可之」，民法第1080
    條之1 第1 項、第4 項分別定有明文。復按「在養父母死亡
    後，原條文第1080條第5 項規定僅限於養子女不能維持生活
    而無謀生能力時，始得聲請法院許可終止收養，失之過嚴。
    養父母死亡後，為保護養子女利益，應使其有聲請法院許可
    終止收養之機會，爰明定於本條第1 項。至於單獨收養而收
    養者死亡後，或夫妻共同收養時，夫或妻死亡，而生存之一
    方與養子女已終止收養關係後，養子女亦可適用本項聲請法
    院許可終止其與已死亡之養父母之收養關係，併予敘明……
    收養關係之終止影響雙方權益甚鉅，法院如認終止收養關係
    顯失公平者，得不予許可，爰增列第四項規定」，民法第
    1080 條 之1 之立法理由亦有明示。
五、經查：抗告人主張於65年9 月6 日經養父乙○○、養母魏蔡
    素月收養，養父乙○○於95年3 月24日死亡，聲請人與養母
    魏蔡素月於96年9 月17日終止收養關係，而聲請人生父魏達
    雄與養父乙○○為兄弟關係之事實，業經聲請人提出戶籍資
    料為證，經核相符，自堪認為真實。而經原審囑託台灣嘉義
    地方法院訊問證人魏蔡素月，其到庭證稱：當初辦理收養，
    是因乙○○家沒有女兒，而魏達雄家有6 個女兒，聲請人祖
    母說就讓聲請人給養家當女兒，剛開始聲請人與生父家、養
    父家是住在一起，住了一年多，生活費用是養家支付，後來
    養父家北上，帶聲請人在台北住了二、三個月，因聲請人想
    念本生父母，而讓祖母將聲請人帶回本生父母家，養父乙○
    ○過世時，聲請人有行女兒之禮祭拜，但沒有分遺產，聲請
    人因報稅而與養母魏蔡素月終止收養關係等語。證人即魏蔡
    素月之子甲○○於本院則證稱：我從小到大，我沒有印象抗
    告人有與我們家人共同生活過，我都是與父母與兩個哥哥一
    起生活，我有印象抗告人訂婚是在我二伯父那裡舉行的，並
    不是在我家舉行的，就我所知，從我有記憶來，我的父母沒
    有養過抗告人，之前的事情我就不太清楚，我二伯父他們家
    的經濟是比我們家好，所以應該是我二伯父養育抗告人的，
    我父親去世時，抗告人完全沒有繼承家裡的財產，如果抗告
    人有回去鄉下時，還是會去對我母親噓寒問暖。抗告人現在
    想要回復與本生父母的關係，我的母親與三個兄弟都是同意
    的，抗告人只是想要回復正常關係而已，我父親生前是認為
    不用這樣麻煩，因為抗告人從小就戶口都遷回去了，也都在
    那裡生活了等語。證人即魏達雄之女丁○○亦到院證稱：抗
    告人從小就一直與我們同住，小時候都是我載抗告人去唸書
    的，我知道抗告人有被收養，因為有一張照片為證，抗告人
    訂婚是在我們南部我父母的家舉辦宴席，結婚時是從我家樹
    林那裡嫁過去基隆的，當時都是我父母擔任主婚人，當時抗
    告人的養母有去，但是養父沒有去，抗告人的養母只是參加
    而已，沒有擔任主婚人，養母是以親戚的身分參加，因為伯
    叔也都只有一個人代表參加而已。我們同意抗告人回來我們
    本生父母這裡，因為我們一直認為抗告人只是曾經被收養過
    一段時間，後來就有回來我們這裡住了，但是我們沒有想到
    抗告人的戶口還在那邊。我們這邊的親人與抗告人養父母那
    邊的親人都沒有意見等語。綜合上開證詞，可知抗告人於3
    歲時因祖母認為乙○○家沒有女兒，而魏達雄家有6 個女兒
    ，而讓乙○○收養抗告人，剛開始抗告人與生父家、養父家
    住在一起一年多，後來養父帶抗告人北上住了二、三個月，
    因抗告人想念本生父母，而讓祖母將抗告人帶回本生父母家
    一直共同生活，抗告人訂婚、結婚時，都是由本生父母擔任
    主婚人，養家是以親戚身分參加，養父乙○○過世時，抗告
    人有行女兒之禮祭拜，但沒有分遺產，養家親屬與本生父母
    家親屬對於聲請人與養父乙○○終止收養關係均沒有意見。
    本院審酌抗告人長久以來皆與本生父母共同生活，並由本生
    父母擔任其訂婚、結婚時之主婚人，抗告人僅有短暫二、三
    個月與養父母單獨生活，並沒有自養家取得遺產，養父乙○
    ○生前亦認為抗告人與養家關係並不密切，養家親屬與本生
    父母家親屬均同意抗告人與養父乙○○終止收養關係等情，
    應認抗告人於養父乙○○死亡後，聲請法院許可終止與養父
    乙○○之收養關係，並無顯失公平之情形，依民法第1080條
    之1 第1 項規定，應予許可。原審以抗告人養父母對其哺育
    時間雖不長，但抗告人仍應善盡為人子女反哺回饋之孝道，
    而裁定駁回抗告人之聲請，於法尚有未洽。從而，抗告意旨
    指摘原裁定不當，求予廢棄改判，為有理由，應予准許。爰
    予以廢棄原裁定，並改判如主文第2 項所示。
六、據上結論，本件抗告為有理由，爰裁定如主文。
中    華    民    國    97    年    8     月    22    日
                    家事法庭審判長法  官  丁蓓蓓
                                  法  官  徐麗瑩
                                  法  官  李慈惠
上為正本係照原本作成
本裁定除以適用法規顯有錯誤為理由，並經本院許可外，不得再
抗告。
如提起再抗告，應於收受送達後10日內向本院提出再抗告狀，應
同時表明再抗告理由，且繳納再抗告費新臺幣1,000元。
中    華    民    國    97    年    8     月    22    日
                                  書記官  楊振宗


司法院資訊處製作；財團法人民間司法改革基金會備份。
